【裁判字號】    99,簡,215
【裁判日期】    990603
【裁判案由】    地價稅
【裁判全文】
臺北高等行政法院簡易判決
                                       99年度簡字第215號
原      告  甲○○
                          送達代收人  乙○○
被      告  臺北市稅捐稽徵處
代  表  人  丙○○○○○○
上列當事人間地價稅事件，原告不服臺北市政府中華民國99年3
月4 日府訴字第09970020800 號訴願決定，提起行政訴訟，本院
判決如下：
    主  文
原告之訴駁回。
訴訟費用由原告負擔。
    事實及理由
一、程序說明：
    本件因屬不服稅捐課徵事件，其標的之金額為新臺幣（下同
    ）7,705 元，係在40萬元以下，依行政訴訟法第229 條第1
    項第1 款、第2 項規定，應適用簡易程序，本院並依同法第
    233 條第1 項規定，不經言詞辯論，逕行裁判。
二、事實概要：
  (一)原告及其父王實停、弟郭隆興、姪郭韋廷、姪女郭芮伶等5
    人分別共有之臺北市○○區○○段○ ○段464 地號持分土地
    （宗地面積為1873平方公尺；原告及其父王實停之權利範圍
    各為178/40000 ；持分面積各為8.33平方公尺），原經被告
    所屬士林分處核定原告及其父王實停所有上開持分土地( 下
    稱系爭土地) 按自用住宅用地稅率課徵地價稅在案。嗣經該
    分處查得系爭土地之地上房屋（即門牌號碼為臺北市○○區
    ○○街○○巷21弄2 號4 樓，為原告及其父王實停、弟郭隆興
    、姪郭韋廷、姪女郭芮伶等5 人分別共有，下稱系爭房屋）
    ，自90年5 月8 日起至98年9 月4 日查獲日止，並無原告及
    其父王實停等2 人或其等配偶、直系親屬設立戶籍，不符土
    地稅法第9 條關於自用住宅用地之規定，該分處乃以98年9
    月4 日北市稽士林甲字第09832518700 號函核定原告及其父
    王實停等2 人所有系爭土地自91年起改按一般用地稅率課徵
    地價稅，並依稅捐稽徵法第21條規定，補徵其等2 人93年至
    97年按自用住宅用地稅率與一般用地稅率之差額地價稅分別
    計7,705 元與7,700 元。
  (二)嗣原告之父王實停於98年9 月17日將其戶籍遷入系爭土地上
    之系爭房屋，原告及其父王實停等2 人於同日向被告所屬士
    林分處申請其等2 人所有之系爭土地按自用住宅用地稅率課
    徵地價稅，並經該分處以98年9 月25日北市稽士林甲字第09
    831308900 號函核准其等2 人所有系爭土地，自98年起適用
    自用住宅用地稅率。原告及其父等2 人不服上開補徵差額地
    價稅之處分，申請復查，經被告查得原告之父王實停之直系
    親屬即孫女郭芮伶及孫子郭韋廷自90年5 月8 日起已於系爭
    房屋設立戶籍，遂由其所屬士林分處以98年11月2 日北市稽
    士林甲字第09832672900 號函通知王實停，註銷原核定補徵
    其所有系爭土地之持分部分93年至97年按自用住宅用地稅率
    與一般用地稅率之差額地價稅7,700 元，並由被告以98年11
    月20日北市稽法乙字第09832241700 號復查決定（下稱原處
    分）：「一、王實停所○○○區○○段○ ○段464 地號土地
    持分178/40000 部分，復查不予受理。二、甲○○所○○○
    區○○段○ ○段464 地號土地持分178/40000 部分，復查駁
    回。」原告對於補徵其所有系爭土地持分部分之差額地價稅
    部分不服，提起訴願，亦遭決定駁回，原告仍表不服，遂向
    本院提起行政訴訟。
三、本件原告主張：
  (一)原告因長兄只有國中畢業，對稅捐稽徵法之規定不熟，擅自
    將父親地址遷出，且未告知原告，原告長期以來均認知父親
    設籍案訴地址無誤，並依稅捐機關開立之自用住宅繳款書準
    時繳款，並無怠於申報少繳之情事。原告之父於90年遷出，
    被告對於90-97 年之繳款書就應改用一般用地稅率來課徵，
    但8 年來被告均一直用自用住宅計徵，兩者稅款有5 倍之差
    ，原告鑒於差額之多，故會尋求減少稅款之方法。減少稅款
    之方法如下：
    (1)原告有3 處不動產，可將公婆、配偶小孩、原告本人分別
      設戶籍於該3處。
    (2)父親、弟弟名下均無其他不動產，可立即將戶籍遷回。
  (二)原告於98年9 月4 日收受本人及父親93至97年地價稅補徵通
    知時即表不服，於98年9 月17日提出申訴，遭被告所屬士林
    分處98年9 月25日北市稽士林甲字第09831309300 號函駁回
    ，98年10月13日續向被告申請復查，查明後同意撤回原告父
    親之補繳通知書，因為該戶籍內有子女居住。
  (三)98年3 月原告之弟弟將名下持分贈與父親，被告所屬士林分
    處業已發給無欠繳房屋稅、地價稅證明，但原告卻於99年2
    月又收到補繳96、97年之地價稅繳款書，顯見被告未稽核即
    發給證明。
  (四)95年原告之大哥過世，大嫂亦不熟知法律，未辦理自用住宅
    用地稅率課稅，被按一般用地稅率扣徵，故原告一查覺稅款
    之差距，96年立即辦理申請自用住宅稅率課稅。
  (五)嗣後原告於98年9 月4 日收受補徵93年至97年地價稅時，原
    告亦立即於98年9 月17日將父親戶籍遷入，以便作為自用住
    宅用地使用之用。
  (六)98年度地價稅開徵，原告之弟弟未辦理自用住宅稅率課稅，
    遭稅捐機關依一般住宅稅率課徵，提出申請變更時，因房屋
    共有、父親設籍等原因，稅捐機關亦同意更改為按自用住宅
    稅率課徵。
  (七)以上說明系爭房屋近年來之異動，顯見被告每次徵收補徵稅
    款時，從不做稽核清查校對工作，僅列印後直接寄發。稅務
    人員若能以同理心處理每件事，提早發現，人民即可尋求補
    救，不會傷害百姓之財產與權利，亦可減少民怨。
  (八)本案從復查至訴願，所有單位之答辯均是「5 年追溯期的條
    款」、「依法辦理的引經據典」，一下子即駁回本案之申請
    ，事實上原告並無怠於申報，而是因房屋共有，原告又未居
    住於系爭房屋，故對戶籍內資料之變動一無所知，加上親人
    常識不足未告知資料已異動，且原告每年均依被告寄發之稅
    單繳稅。其次，被告之承辦人員怠忽職守、瀆職，蓋因承辦
    人員若能於徵收稅款時做好稽核清查的工作，即不會發生本
    案之事件。況現今科技發達，政府機關之業務均已全國連線
    ，被告不該只因納稅義務人對課稅要件變更負有協力義務，
    即將本案所有過錯由原告承擔。
  (九)綜上所述，原告及其家人僅是對稅捐法令之無知，或對各項
    申辦未有周延之處，致生本案情事，原處分及訴願決定均有
    違誤之處，為此，原告依據行政訴訟法第4 條第1 項規定，
    提起本件撤銷訴訟，並聲明求為判決：訴願決定及原處分（
    含復查決定）就補徵系爭土地93年至97年地價稅及滯納金部
    分均撤銷。訴訟費用由被告負擔。
四、被告則以：
  (一)系爭土地原經被告所屬士林分處核定按自用住宅用地稅率課
    徵地價稅，嗣經該分處查得自90年5 月8 日起無原告本人或
    其配偶、直系親屬於該地辦竣戶籍登記，上開事實有地籍資
    料查詢及戶籍資料查詢等畫面附卷可稽。系爭土地已不符土
    地稅法第9 條：「本法所稱自用住宅用地，指土地所有權人
    或其配偶、直系親屬於該地辦竣戶籍登記，且無出租或供營
    業用之住宅用地。」所規定適用自用住宅用地稅率課徵地價
    稅之要件，應按土地稅法第16條：「地價稅基本稅率為千分
    之十。土地所有權人之地價總額未超過土地所在地直轄市或
    縣( 市) 累進起點地價者，其地價稅按基本稅率徵收…」及
    財政部80年5 月25日臺財稅第801247350 號函釋：「…說明
    ：二、…『( 一) 依土地稅法第17條及第18條規定，得適用
    特別稅率之用地，於適用特別稅率之原因、事實消滅時，應
    自其原因、事實消滅之次期起恢復按一般用地稅率課徵地價
    稅。…』」等規定，自91年起恢復按一般用地稅率課徵地價
    稅，並依稅捐稽徵法第21條第1 項第2 款及第2 項規定：「
    稅捐之核課期間，依左列規定：二、依法應由納稅義務人實
    貼之印花稅，及應由稅捐稽徵機關依稅籍底冊或查得資料核
    定課徵之稅捐，其核課期間為5 年。」「在前項核課期間內
    ，經另發現應徵之稅捐者，仍應依法補徵或並予處罰；在核
    課期間內未經發現者，以後不得再補稅處罰。」核定補徵原
    告所有系爭土地持分部分93年至97年按一般用地稅率與自用
    住宅用地稅率課徵之差額地價稅。嗣因原告之父王實停於98
    年9 月17日於該地辦竣戶籍登記，並於同日向該分處申請按
    自用住宅用地稅率課徵地價稅，經該分處審認符合前開土地
    稅法第9 條及同法第17條：「合於左列規定之自用住宅用地
    ，其地價稅按千分之二計徵：一、都市土地面積未超過3 公
    畝部分。二、非都市土地面積未超過7 公畝部分。…土地所
    有權人與其配偶及未成年之受扶養親屬，適用第一項自用住
    宅用地稅率繳納地價稅者，以一處為限。」規定，依土地稅
    法第41條第1 項：「依第17條及第18條規定，得適用特別稅
    率之用地，土地所有權人應於每年( 期) 地價稅開徵40日前
    提出申請，逾期申請者，自申請之次年期開始適用。…」規
    定，於98年9 月25日以北市稽士林甲字第09831308900 號函
    核准自98年起按自用住宅用地稅率課徵地價稅，洵無違誤。
  (二)原告主張父親於90年遷出，90年至97年寄來的繳款書就該改
    用一般用地稅率來課徵地價稅，稅捐單位徵收稅款時，只負
    責列印從不做稽核清查校對工作，就直接寄發，把所有的錯
    ，讓原告承擔乙節，查被告每年地價稅開徵之40日前均有發
    布新聞稿，並於寄發地價稅繳款書時加附紅色插條說明，提
    醒納稅義務人辦妥戶籍登記是適用自用住宅優惠稅率的必要
    條件，如因故將戶籍遷出自用住宅時，至少須保留土地所有
    權人或其配偶、直系親屬任何一人在戶籍內，才可以繼續適
    用自用住宅優惠稅率課徵地價稅。再按土地稅法第41條第2
    項規定：「適用特別稅率之原因、事實消滅時，應即向主管
    稽徵機關申報。」及司法院釋字第537 號解釋意旨，租稅稽
    徵程序，稅捐稽徵機關雖依職權調查原則而進行，惟有關課
    稅要件事實，多發生於納稅義務人所得支配之範圍，稅捐稽
    徵機關掌握困難，為貫徹公平合法課稅之目的，因而課納稅
    義務人申報協力義務。是原告於戶籍遷出系爭土地不符自用
    住宅用地規定時，即應向被告所屬士林分處申報，原告未依
    前揭規定申報，該分處依稅捐稽徵法第21條第1 項第2 款及
    第2 項規定補徵系爭稅款，於法並無不合，原告主張，顯有
    誤解。從而，被告所屬士林分處核定原告所有系爭土地持分
    部分，自91年起恢復按一般用地稅率核課地價稅，並補徵93
    年至97年按一般用地稅率與自用住宅用地稅率課徵之差額地
    價稅，揆諸前揭法條及財政部函釋規定，並無不合，復查決
    定及訴願決定予以駁回，亦無違誤，敬請亮察並駁回原告之
    訴。
  (三)綜上論述，原處分及訴願決定並無違誤等語，資為抗辯。並
    聲明求為判決駁回原告之訴、訴訟費用由原告負擔。
五、上開事實概要欄所述之事實，除後列之爭點事項外，其餘為
    兩造所不爭執，並有地價稅自用住宅用地申請書、被告所屬
    士林分處98年9 月25日北市稽士林甲字第09831308900 號函
    （稿）、被告所屬士林分處98年9 月4 日北市稽士林甲字第
    09832518700 號函（稿）、土地卡備註欄異動作業、地價稅
    主檔查詢、地籍資料查詢、房屋稅主檔查詢、房屋稅籍紀錄
    表、運用房屋稅稅號查詢營業稅資料、93-98 年地價稅課稅
    明細表（王實停）、徵銷檔查詢（王實停）、93-98 年地價
    稅課稅明細表（原告）、徵銷檔查詢（原告）、戶籍資料、
    房屋契稅申報書、土地與建築改良物所有權贈與移轉契約書
    、土地增值稅（土地現值）申報書、被告所屬士林分處93-9
    7 年地價稅繳款書等件分別附原處分卷、訴願卷及本院卷可
    稽，為可確認之事實。
六、得心證之要領：
  (一)按稅捐稽徵法第21條第1 項第2 款、第2 項規定：「稅捐之
    核課期間，依左列規定：…二、依法…應由稅捐稽徵機關依
    稅籍底冊或查得資料核定課徵之稅捐，其核課期間為5 年。
    」「在前項核課期間內，經另發現應徵之稅捐者，仍應依法
    補徵或並予處罰…。」第22條第4 款規定：「前條第一項核
    課期間之起算，依左列規定：…四、由稅捐稽徵機關按稅籍
    底冊或查得資料核定徵收之稅捐，自該稅捐所屬徵期屆滿之
    翌日起算。」、土地稅法第3 條第1 項第1 款規定：「地價
    稅或田賦之納稅義務人如左：一、土地所有權人。」第9 條
    規定：「本法所稱自用住宅用地，指土地所有權人或其配偶
    、直系親屬於該地辦竣戶籍登記，且無出租或供營業用之住
    宅用地。」第17條第1 項第1 款規定：「合於左列規定之自
    用住宅用地，其地價稅按千分之2 計徵：一、都市土地面積
    未超過3 公畝部分。」第41條規定：「依第17條及第18條規
    定，得適用特別稅率之用地，土地所有權人應於每年（期）
    地價稅開徵40日前提出申請，逾期申請者，自申請之次年期
    開始適用。前已核定而用途未變更者，以後免再申請。適用
    特別稅率之原因、事實消滅時，應即向主管稽徵機關申報。
    」、財政部80年5 月25日臺財稅第801247350 號函釋：「…
    說明：…依土地稅法第17條及第18條規定，得適用特別稅率
    之用地，於適用特別稅率之原因、事實消滅時，應自其原因
    、事實消滅之次期起恢復按一般用地稅率課徵地價稅…。」
    上開函釋，係財政部基於其主管權責，提示所屬各機關統一
    是類地價稅稽徵及改課業務之適用時點，無違立法本旨及法
    律保留原則，被告辦理相關案件自得援用。
  (二)查原告所有系爭土地之持分部分，原經被告所屬士林分處核
    定按自用住宅用地稅率課徵地價稅在案。嗣經該分處查得原
    告或其配偶、直系親屬自90年5 月8 日起至查獲日止，並未
    設籍於系爭房屋（即門牌號碼為臺北市○○區○○街○○巷21
    弄2 號4 樓），有戶政連線戶籍資料、戶政連線除戶資料、
    地籍資料查詢、線上查詢徵銷檔及地價稅課稅明細表等影本
    附卷可稽，並為原告所不爭，核與土地稅法第9 條規定之要
    件未合，原告所有系爭土地持分部分既不符按自用住宅用地
    稅率課徵地價稅之要件，被告所屬士林分處核定原告所有系
    爭土地持分部分自91年起改按一般用地稅率課徵地價稅，並
    補徵93年至97年按自用住宅用地稅率與一般用地稅率之差額
    地價稅共計7,705 元（1,509 元×3 ＋1,589 元×2 ＝7,70
    5 元），於法尚無不合。
  (三)原告雖主張原告及其家人僅是對稅捐法令之無知，或對各項
    申辦未有周延之處，致生本案情事，並無怠於申報，被告承
    辦人員若能於徵收稅款時做好稽核清查的工作，即不會發生
    本案之事件。況現今科技發達，政府機關之業務均已全國連
    線，被告不該只因納稅義務人對課稅要件變更負有協力義務
    ，即將本案所有過錯由原告承擔云云。惟按「……租稅稽徵
    程序，稅捐稽徵機關雖依職權調查原則而進行，惟有關課稅
    事實，多發生於納稅義務人所得支配之範圍，稅捐稽徵機關
    掌握困難，為貫徹公平合法課稅之目的，因而課納稅義務人
    申報協力義務。……」司法院釋字第537 號解釋意旨可資參
    照。且依土地稅法第41條第2 項規定：「適用特別稅率之原
    因、事實消滅時，應即向主管稽徵機關申報。」其立法目的
    係鑒於相關課稅要件事實，例如土地或其上建物所有權之移
    轉、戶籍登記等事項，多發生於納稅義務人所得支配之範圍
    ，稅捐稽徵機關掌握困難，為貫徹公平合法課稅之目的，因
    而課以納稅義務人申報協力義務，俾使稅捐稽徵機關得據以
    正確核課地價稅。經查，原告於系爭土地上房屋之原設籍人
    即原告之父王實停，於90年5 月8 日遷出臺北市○○區○○
    街○○巷20號時，於法負有申報協力義務，是原告於系爭土地
    不符合土地稅法第9 條之要件時，即應向被告所屬士林分處
    申報變更，原告未主動向該分處申報變更，明顯已怠忽其應
    盡之申報協力義務，且查被告每年在地價稅開徵40日之前均
    有發布新聞稿，並於寄發地價稅繳款書時加附紅色插條說明
    ，提醒納稅義務人辦妥戶籍登記是適用自用住宅優惠稅率的
    必要條件。本件原告既為系爭土地及房屋之持分所有人，自
    應知悉並注意系爭房屋之設籍狀況，於適用特別稅率之原因
    事實消滅時，即應主動向被告申報，尚難謂被告依法補徵有
    所不當。再按稅捐稽徵法第21條第1 項第2 款及第2 項規定
    ，地價稅之核課期間為5 年，在核課期間內，經另發現應徵
    之稅捐者仍應依法補徵，本件原告怠於辦理申報，核屬其申
    報協力義務之違反，被告所屬士林分處據以補徵原告所有系
    爭土地持分部分93年至97年按自用住宅用地稅率與一般用地
    稅率之差額地價稅，並無違誤。是原告此部分之主張，尚非
    可採。
七、綜上所述，原告所訴各節，均非可採，原處分( 含復查決定
    ) 認事用法，核無違誤，訴願決定遞予維持，亦無不合，原
    告徒執前詞，訴請撤銷，為無理由，應予駁回。又原處分(
    含復查決定) 並未補徵滯納金，原告訴請撤銷，係就不存在
    之行政處分提起行政訴訟，欠缺權利保護之必要，屬無訴之
    利益，自應予以駁回。
八、本件事證已臻明確，兩造其餘攻擊防禦方法均與本件判決結
    果不生影響，故不逐一論述，併此敘明。
據上論結，本件原告之訴為無理由，依行政訴訟法第233條第1項
、第98 條第1項前段，判決如主文。
中    華    民    國    99    年    6    月     3     日
                      臺北高等行政法院第七庭
                                      法  官  林惠瑜
上為正本係照原本作成。
本件以訴訟事件所涉及之法律見解具有原則性者為限，始得於本
判決送達後20日內向本院提出上訴狀並表明上訴理由，如已於本
判決宣示後送達前提起上訴者，應於判決送達後20日內補具上訴
理由（均按他造人數附繕本），且經最高行政法院許可後方得上
訴。
中    華    民    國    99    年    6    月     3     日
                                      書記官  劉道文

司法院資訊處製作；財團法人民間司法改革基金會備份。
